---
title: "Sesión 3. Estructuras de datos en R"
author: "Raymundo Durán"
subtitle: Operaciones, características y uso
output:
  html_document:
    df_print: paged
  html_notebook: default
  pdf_document: default
---
```{r, echo=FALSE}
install.packages("gapminder")

```


En esta sesión vamos a **conocer**, **manipular** y **operar** las [*principales* estructuras de datos en R]{style="color:red"}.

Hacia el final de la sesión también vamos a unir nuestro conocimiento de \*\*loops\* con esta lección para [poblar y generar tablas]{style="color:red"}

# Clases básicas en R

Vamos a trabajar con 3 clases generales de variables:

-   **Numéricas**: enteros(int) y decimales(numeric)
-   **Caracteres**: 'strings' de texto(character)
-   **Lógicas**: verdadero/falso(logical)

## Numéricas

Además de las que ya hemos visto, algunas constantes como $\pi$, $e$, $e^2$, etc.

```{r}
1 #integer

1.3 #numeric
 
pi #numeric

exp(1)
exp(2) 



```

### Identificar la clase con `class`

```{r}
class(1) #La toma como decimal

class(pi)

class("1") #?

```

## Caracteres

Se escriben siempre entre comillas

```{r}


uno <- "1"


mi_nombre <- "Raymundo"
mi_nombre
class(mi_nombre)

dos <- 2

```

¿Podemos sumar `uno` y `dos`?

```{r}
#"1" + dos
```

R no sabe cómo sumar un caracter con un numérico. Más de esto en breve.

## Lógicos

Los caracteres `T`/ `TRUE` y `F` / `FALSE` tienen un significado especial:

```{r}
TRUE
```

Normalmente **no los escribimos** sino que son el resultado de operaciones que hacemos.

Ejemplo:

$$\sqrt{4} > 3\; ?$$

```{r}

sqrt(4) > 3
```

$$5 \neq 3 $$

```{r}
5 != 3

```

Si la expresión que evaluamos es cierta, el resultado es `T` y viceversa.

```{r}

falsa <- 2>2
falsa
class(falsa)

verdadera <- (2+3) > (2+2)
verdadera
class(verdadera)
```

### Operadores relacionales

-   $$a \geq b $$ se escribe **`a >= b`**, a es mayor o igual que b.
-   $$a < b $$ se escribe **`a < b`**, a es menor que a.
-   $$a \leq b $$ se escribe **`a <= b`**, a es menor o igual que b.
-   $$a = b $$ se escribe **`a == b`**, (doble signo de igual), a es igual que b.
-   $$a \neq b $$ se escribe **`a != b`**, a es mayor que b.

```{r}
#Para nuestros fines, lo mismo
b = 2
b <- 2

## Para operador lógico

 b != 2

 
```

Más de operaciones lógicas en breve. ¿Se acuerdan de `uno + dos` ?

```{r}
dos + TRUE #?

#No se puede operar
#Puedo convertir alguna de las variables a otro tipo?
# TRUE = 1, FALSE = 0
#TRUE = 1

# (dos =2) + (TRUE = 1) = 3


```

[R no mezcla peras con manzanas]{style="color:red"}. Lo que estamos viendo es un proceso por el cual R **forza** a `TRUE` a adquirir un valor númerico igual a 1 y DESPUÉS realiza la suma.

## Coerción de tipo

R sabe cómo transformar algunas clases a otras dependiendo del contexto. A veces puede hacerlo de manera [automática]{style="color:blue"}, y otras tantas nos conviene coercionar de manera [manual]{style="color:blue"} con la función `as.tipo()`

```{r}
##Automáticas

2 - (5!=5) #Falso = 0

sum(T,T,F,T,F,F,F) # 3 T, 3F



```

### Coerción manual: `as.tipo()`

Si R no encuentra ambigüedades, puede transformar de una clase a otra:

-   Escribir `as.` y la `clase` a la que quiere convertir
-   En los argumentos, escribir la variable original

```{r}
uno <- as.numeric("1")

class(uno)
uno + dos


as.numeric("pi")

pi


```

¿Se acuerdan que había tipo integer?

```{r}

uno <- as.integer(uno)

uno
class(uno)

```

```{r}

as.integer(3.9)

#Paréntesis: también lo podemos lograr con las funciones round o floor

round(4.51)
```

```{r}

round(3.4)

floor(3.9) #Encontrar el entero inferior

round(3.6)


```

Otras coerciones

```{r}

as.logical("TRUE")

as.character(24435)

as.numeric(FALSE)


```

## Lógicos II: operadores lógicos

Vamos a ver dos operadores lógicos:

-   operador **Y**: `&`, disyunción. `a & b` es TRUE sólo si a es TRUE y b es TRUE. En cualquier otro caso es FALSE.

-   operador **O**: `|` (`Alt`+ 124, `Option`+ 1 Mac Latam), conjunción, `a & b` es FALSE sólo si a es FALSE y b es FALSE. En cualquier otro caso es TRUE.

Ejemplos:

```{r}

# 10 mayor que 9 |  5 no es igual a 5

(10 > 9) | (5!=5)

##############################

mi_nombre = "Raymundo"
mi_edad = 30

# Mi nombre es 'Raymundo' & NO tengo 15 años. 

(mi_nombre == "Raymundo") & (mi_edad != 15)
 

```

# Ejercicios

## Ejercicio 1 (lo hacemos juntos):

```{r}

hija <- 10
padre <- 35
madre <- 33

# ¿Es cierto que la suma de las edades de la familia es menor que 70?
#(hija + padre + madre) < 70

# ¿Es cierto que el padre es mayor que la madre y que 4 veces la edad de la hija?

#(padre > madre) & (padre > 4*hija)         

# ¿Cuántos de estos enunciados son verdad?
# 
# ## La madre es al menos 3 veces mayor que la hija
# ## El padre y la hija sumados le doblan la edad a la madre
# ## La suma de las edades de la madre y la hija es 43

a <- (madre > 3*hija) 

b <- ((padre + hija) == 2*madre)

c <- ((madre + hija) == 43)

a+ b+ c

sum(a,b,c)


```

## Ejercicio 2: script.

# Estructuras de datos en R

Vamos a ver las 4 estructuras de datos principales en R, en orden de complejidad:

-   Vectores
-   Matrices
-   Data.Frames
-   Listas

Para cada una: construcción, acceso a sus elementos, operaciones.

## Vectores

Un vector es un **conjunto ordenado** de elementos de la **misma** clase.

La sintaxis es: `c(elemento1, elemento2, ...., elemento1000)`

Recordemos: tienen que ser TODOS de la misma clase.

```{r}

vector_numerico <- c(1,7,6,15,1,2)
vector_numerico

vector_numerico2 <- 1:10 #Abreviación conveniente
vector_numerico2

vector_numerico3 <- seq(0,100,10)
vector_numerico3

vector_numerico4 <- runif(10) #random uniform (número del 0 al 1, 10 veces)
vector_numerico4

class(vector_numerico3)

```

¿Qué pasa si agrego un elemento que no es de la clase? **Coerción de tipo**

```{r}

vector_error <- c("1", 2 ,3)

vector_error

class(vector_error)

```

```{r}

c(TRUE, 5,100, FALSE)

```

```{r}
    vector_nuevo <- 2:15
    vector_nuevo
    vector_nuevo -1
    
    vector_nuevo == 13
    
```

### Armar un vector lógico

Podemos evaluar un vector numérico contra UNA condición lógica de la siguiente forma:

```{r}

v1 <- 1:10

v1_logico <- (v1 <=5)  ## Pregunta cuáles elementos son menores o iguales a 5

v1_logico

```

¿Cuántos días "llovió"?

```{r}
?sum


sum(v1_logico)
vector_numerico
```

## Accesar vectores

Podemos accesar **uno o más elementos** de nuestros vectores de manera individual. Existen 2 formas de accesarlos.

### Por posición

La sintaxis es:

-   `vector[posición]` para un sólo elemento, ó
-   `vector[vector_posiciones]` para varios

Ejemplo:

```{r}

vector_numerico

#El número 15 está en la posición 4:

vector_numerico[4]

## Las posiciones de los 1s son 1 y 5:

vector_numerico[c(1,5)]


```

### Por 'lógica' o condiciones:

La sintaxis: tenemos un `vector lógico` que evaluó algún criterio (¿Qué día la temp fue mayor que 30 grados?) del `vector`

Los elementos 'correctos' del `vector` se consiguen con `vector[vector_logico]`

```{r}

v1_logico
v1

v1[v1_logico]


```

# Matrices

Las matrices son un conjunto de vectores (también el data.frame).

No me voy a meter demasiado en matrices, porque para DS es mejor usar el `data.frame`. Las matrices también son de UNA SOLA CLASE (coerción de tipo de lo contrario).

Sintaxis: `matrix[vector/vectores, nrow, ncol]`

```{r}

v_1al9 <- 1:9

matriz <-matrix(v_1al9, ncol = 3)
matriz

#Modificamos filas, columnas

```

Fíjate en la circulación: de arriba hacia abajo, de izquierda a derecha

## Accesar matrices

Accesamos los elementos por posición fila y columna de la siguiente forma:

Sintaxis `matriz[pos_fila, pos_columna]` igual que con los vectores, se puede utilizar **vector posición** y **vector lógico**

```{r}
matriz[1,3] #el elemento de la primera fila y tercera columna 

matriz[c(1,2),c(1,2)] #el cuadro superior izquierdo

```

```{r}
matriz_l <- matriz >= 4
matriz_l
resultado <- matriz[matriz_l]
resultado


```

Me coercionó a vector, porque las dimensiones no eran adecuadas.

## Selección de la forma `[fila,   ]` ó `[   , columna]`

Cuando en una matriz (o más adelante en un `data.frame`) **NO** especificamos una posición, ya sea fila o columna, estamos indicando que deseamos **todos** los elementos.

```{r}
matriz

matriz[   ,3] #La tercera columna, y TODOS los elementos (3 x 1) fila

matriz[c(1,3),] # La primera y tercera filas, y TODOS los elementos (2 x 3) columna


matriz[ , ] # todos los elementos fila y columna (3 x 3)


```

# Paréntesis: nombres (`names`), nombres fila (`rownames`) y nombres columna(`colnames`).

Además de una posición, R permite asignar **nombres** a vectores, matrices, dfs y listas. El papel más importante de los nombres en un objeto de R, es **ayudar a la selección**.

```{r}


# Precio promedio/noche en varias ciudades (USD)

vector_con_nombres <- c( NYC = 250,
                         Londres = 200,
                         CDMX = 85,
                         Paris = 180)




vector_con_nombres

```

Y podemos seleccionar por nombres con la sintaxis de vector habitual:

1.  Creamos `vector_nombres <- c("nombre1, "nombre2", ...)`

2.  Seleccionamos los elementos correspondientes del vector con `vector[vector_nombres]`

```{r}

ciudades_americanas <- c("NYC", "CDMX")

vector_con_nombres[ciudades_americanas]
```

También podemos usar `names()` para obtener los nombres de un objeto:

```{r}
names(vector_con_nombres)
```

La que acabo de mostrar [no es la mejor forma asignar nombres]{style="color:red"}. Hay muchos casos donde nombrar elementos uno a uno, **no es práctico**.

## `names(objeto) <- vector_nombres` para vectores y matrices

```{r}



v7 <- c(1,2,3)

names(v7) <- c("izquierda", "centro", "derecha")

v7

```

### Nombres para arreglos \[fila, columna\]

En el caso de una matriz tenemos dos posiciones, por lo que hay que **especificar fila/columna** con `rownames() <-` y `colnames() <-`:

```{r}

rownames(matriz) <- c("arriba", "centro fila", "abajo" )

matriz

```

```{r}

colnames(matriz) <- c("izquierda", "centro col", "derecha")

matriz
```

```{r}
matriz[ c("centro fila", "abajo"), "izquierda"]
```

Finalmente, podemos borrar los nombres con `names() <- NULL`

```{r}

rownames(matriz) <- NULL
matriz
#######

colnames(matriz) <- NULL
matriz

```

# Data frame

No hagan mucho caso al siguiente bloque.

```{r}
stats_mundiales <- as.data.frame(gapminder::gapminder )
stats_mundiales <- stats_mundiales[sample(1:nrow(stats_mundiales), 20), 1:5]


stats_mundiales
class(stats_mundiales)

##Datasets (conjuntos de datos)

```

```{r}
colnames(stats_mundiales)
```

Un `data.frame` (df) es un arreglo de **columnas estructuradas** de igual longitud.

**Es diferente** de una matriz en varias formas:

-   Puede contener distintos tipos de variables

    -   Un tipo en cada columna.

-   Cada columna tiene **siempre** un nombre

-   Acepta muchas más operaciones que una matriz

    -   Permite **crear** nuevas columnas adyacentes y agregar columnas con base en una variable.

    -   Permite combinar `data.frame`s de igual estructura.

-   Entre otras que no veremos de inmediato.

## Crear un `data.frame`

La sintaxis para crear un data frame es `data.frame(nombre1 = vector1, nombre2 = vector 2, ... )`, recuerda que **todos los vectores deben ser de igual longitud.**

```{r}

df <- data.frame(numerica = 1:5,
                 caracteres = c("uno", "dos", "tres", "cuatro", "cinco"))

df
```

¿Podemos **coercionar** nuestra matriz a df?

```{r}
matriz
df_matriz <- as.data.frame(matriz)

df_matriz


```

¿Y de df a matriz?

```{r}
as.matrix(df_matriz)
```

## Operaciones y acceso a elementos de dfs

### Selección por posición y nombres

Esta selección funciona igual que con una matriz:

```{r}
stats_mundiales
```

```{r}

#### Posición

stats_mundiales[1,   ] # La primera fila del df


```

```{r}

stats_mundiales[  , c(1,5)] # Las variables de país y población de todo el df


rownames(stats_mundiales) <- NULL
```

```{r}

stats_mundiales[3, "lifeExp"] # La expectativa de vida del tercer país


```

```{r}

stats_mundiales[c(3,19),
                c("country","continent", "year")] #País,cont, año de 3 y 19

```

### Selección con el operador \$: `data.frame$nombre_variable`

Si requerimos utilizar **una columna** de un df a la vez, el atajo \$ puede ser útil

```{r}

stats_mundiales$country #Lista de países

as.data.frame(stats_mundiales$country)
```

Podemos operar estos vectores como cualquier otro:

```{r}
poblacion_p1000 <- stats_mundiales$pop/1000
poblacion_p1000

```

También podemos crear nuevas variables con \$:`df$variable_nueva <- 1, n_filas df`

```{r}
stats_mundiales$pob_1k <- stats_mundiales$pop/1000

stats_mundiales
```

Importante recordar al crear una variable: los dfs aceptan inputs de tamaño 1, o del tamaño del **largo** del df.

```{r}

df$nueva_variable <- 1

df

```

```{r}
runif(1)
df$num_aleatorio <- runif(5)
df
## ó 1 ó número de filas
```

### Funciones MUY útiles al operar con dfs, matrices, vectores

Vamos a ver algunas **funciones simples** para operar las estructuras que acabamos de conocer con mayor facilidad:

-   `nrow()` / `ncol()`: regresan el número de filas y columnas que tienen matrices y dfs.

    -   `length()`: regresa el número de elementos de un vector.

-   `min()` / `max()` regresan el mínimo y máximo de un vector numérico.

-   `sum()` / `mean()`, regresan la suma total y la media de un vector numérico.

```{r}
stats_mundiales

nrow(stats_mundiales)
matriz
nrow(matriz)


```

```{r}
ncol(stats_mundiales)
ncol(matriz)

```

```{r}

vector_con_nombres
length(vector_con_nombres)

#ncol(vector_con_nombres) 
#nrow(vector_con_nombres)

length(stats_mundiales)

```

¿Cuál es el mínimo de población de nuestro \`stats_mundiales\`?

```{r}
stats_mundiales$pop
min(stats_mundiales$pop)


```

¿Cuál es la esperanza de vida media?

```{r}
mean(stats_mundiales$lifeExp)

matriz
median(matriz)

```

### Selección lógica de dfs

Funciona de la misma manera de que la selección con matrices. Lo que cambia es que, con un df, nos interesa seleccionar por **condiciones** que cumplen (o no) las distintas variables **fila por fila**.

1.  Creamos vectores lógicos con condiciones de las variables

    (ejemplo, `vector_logico <- df$variable > 100`).

2.  Podemos combinar VARIOS vectores lógicos:

    `vector_filtro <- vector_logico1 & (vector_logico2 | vector_logico3)`.

3.  seleccionamos las **filas** que cumplen las condiciones 1 y (2 ó 3) con `df[vector_filtro,    ]`

Paréntesis: qué pasa con vectores lógicos

```{r}

verdaderos <- c(TRUE, TRUE)
falsos <- c(FALSE, FALSE)

vf <- c(TRUE, FALSE)

verdaderos & falsos
verdaderos & vf
verdaderos | falsos

```

```{r}
stats_mundiales

```

Vamos a seleccionar todos los países en África **por pasos**. Primero creamos el vector lógico a partir de la condición de que la variable `continent` sea igual a Africa.

```{r}

vector_logico_africa <- (stats_mundiales$continent == "Africa")
vector_logico_africa


```

Ahora introducimos este vector en nuestro `df[fila,]` y NADA en columna (o podemos filtrar las columnas que quisiéramos usar en nuestro análisis. El caso es que filtramos lógicamente **por filas**).

```{r}

stats_mundiales[vector_logico_africa,   ]

```

Ahora vamos a hacer un ejemplo con múltiples condiciones. Primero recordemos qué pasa cuando operamos vectores lógicos en la forma `vector_logico1 & vector_logico2` .

```{r}

Trues <- c(TRUE,TRUE)

Falses <- c(FALSE, FALSE)

Truefalse <- c(TRUE,FALSE)



```

Queremos obtener *los países africanos que NO sean Nigeria, que tengan una **(esperanza de vida por encima de 65 años ó por debajo de 50)**, y para observaciones ANTES del año 2000.*

Como antes, comenzamos por definir nuestras condiciones lógicas:

```{r}

## Continente africano
africa <- stats_mundiales$continent == "Africa"

## País no es Nigeria
no_nigeria <- stats_mundiales$country != "Nigeria"

## EV encima de 65

lifexp_65 <- stats_mundiales$lifeExp > 65

## EV debajo de 50 
lifexp_50 <- stats_mundiales$lifeExp < 50

## Antes del 2000
antes_2000 <- stats_mundiales$year < 2000

no_nigeria
africa
lifexp_50

```

Operamos nuestras condiciones lógicas (en vectores) en concordancia con lo requerido:

```{r}

vector_filtro2 <- africa & no_nigeria & (lifexp_65 | lifexp_50) & antes_2000
vector_filtro2
```

Usamos selección lógica **en las filas** a partir del filtro creado

```{r}
stats_mundiales[vector_filtro2,]

```

## Ejercicio 1 (todos juntos)

1.  Escriba unas líneas de código que regresen el VECTOR CON máximo y mínimo de cualquier vector

    ```{r}
    v <- c(-15,7,9,1000000,2,2000, 3, 10, 2)

    ### Métodos lógicos
    max(v)

    vector_filtro <- (v== max(v)) | (v == min(v))

    vector_filtro

    v[vector_filtro]

    ```

    1.  Escriba unas líneas de código que regresen LA POSICIÓN del máximo y mínimo de cualquier vector.

    ```{r}

    vector_filtro <- (v== max(v)) | (v == min(v))

    ## función

    vector_posiciones <- which(vector_filtro)

    vector_posiciones



    ```

    ```{r}
    ## Nombres 

    length(v)

    names(v) <- 1:length(v)

    v[vector_filtro]


    ```

2.  Cargue el dataset `gapminder` ENTERO

    ```{r}
    #Ignorar este bloque
    gapminder <- as.data.frame(gapminder::gapminder)


    gapminder
    ```

3.  Número de filas y columnas de `gapminder`

    ```{r}
    nrow(gapminder)
    ncol(gapminder)

    dim(gapminder)

    str(gapminder)

    ```

4.  ¿Cuál es la esperanza de vida media de los países en América en 1982? ¿Y en 2002?

5.  

    ```{r}
    matrix(1:16, nrow = 4)
    ```

6.  

    ```{r}


    ### Filtrar por las condiciones

    paises_america <- gapminder$continent == "Americas"
    year_1982 <- gapminder$year == 1982

    ### Operar condiciones
    vector_filtro_gapminder <- paises_america & year_1982

    ## alimentar vector_filtro

    gapminder_am1982 <- gapminder[vector_filtro_gapminder, ]

    gapminder_am1982
    # Sacar la media
    mean(gapminder_am1982$lifeExp)

    ```

7.  Haga un dataframe `df_especial` que contenga todos los países que no son España, Francia o Alemania, o no están en África, en 2007.

    ## Operador %in%

    ```{r}

    c(1,2,3,4,5) %in% c(5,6) 
    ```

    ```{r}

    year_2007 <- gapminder$year == 2007

    europeos <-  gapminder$country %in% c("Spain", "France", "Germany")

    africanos <- gapminder$continent == "Africa"

    #NO son 3 europeos
    #NO es Africa

    vector_filtro_ex1 <- (!europeos)& (!africanos) & year_2007

    df_especial <- gapminder[vector_filtro_ex1, ]
    df_especial
    ```

8.  ¿Cuál es la población total del conjunto de esos países en ese año?

    ```{r}
    sum(df_especial$pop)
    ```

## Ejercicio 2

Script `s3_2`(10 min)

# Listas

Son **arreglos ordenados** que, por cada elemento, pueden contener:

-   Clases básicas

-   Vectores

-   Matrices

-   Data.Frames

-   Otras listas (que a su vez pueden contener todos los anteriores, u otras listas).

Las listas son objetos muy útiles para una serie de tareas *distintas* a las del df, en donde este último resulta deficiente ya sea por [su condición de longitud]{style="color:blue"} o su restricción de un tipo de variable

Para **ciencia de datos**, estamos pensando fundamentalmente en 2 aplicaciones:

-   Requests a servicios de API (AWS, Google Cloud, cualquier otro SaaS) **si no sabes qué es esto, no te preocupes.**

-   Webscrapping

+-----------+----------------------------------------+-----------------------------------------------------------------------------------------------------------------+-------------------------------+
| Nombre    | Películas que le gustaron              | Películas que NO le gustaron                                                                                    | Mascotas                      |
+===========+========================================+=================================================================================================================+===============================+
| Karla     | "Shrek"                                | "Toy Story 1"                                                                                                   | NA                            |
+-----------+----------------------------------------+-----------------------------------------------------------------------------------------------------------------+-------------------------------+
| Alejandro | NA                                     | "Harry Potter 1", "Harry Potter 2", "Harry Potter 3", "Harry Potter 4", "Harry Potter 5", "Harry Potter 6", ... | 1 Perro                       |
+-----------+----------------------------------------+-----------------------------------------------------------------------------------------------------------------+-------------------------------+
| Renata    | "Toy Story 1", "Toy Story 2", "Batman" | NA                                                                                                              | 4 gatos, 1 perro, 1 tarántula |
+-----------+----------------------------------------+-----------------------------------------------------------------------------------------------------------------+-------------------------------+

: Ejemplo: datos semiestructurados

Por otro lado, una lista es en general mucho más difícil de manipular y operar que un df.

## Crear una lista

La sintaxis es `list(objeto1, objeto2, objeto3)`

```{r}

primera_lista <- list(1,
                      "dos",
                      matriz,
                      gapminder,
                      list(vector_con_nombres, 3)
                      )
primera_lista
```

## Accesar una lista

La sintaxis, para una lista con k elementos es:

`lista[[elemento]][sintaxis del objeto]`

Donde elemento puede ser seleccionado por posición o por nombre

```{r}

## Accesar gapminder
primera_lista[[4]]$lifeExp[3]

```

```{r}
## Accesar a lista de lista, para el vector de noches de hotel

primera_lista[[5]][[1]]

primera_lista[[5]][[1]]["Londres"]
```
Accesando una lista por nombre
```{r}
names(primera_lista) <- c("numero","caracter", "matriz", "dataframe", "otra_lista")
```

```{r}

primera_lista[["dataframe"]]

```



Por último, un comentario:

> Un `data.frame` es una lista con estructura especial.

Demostración

```{r}
gapminder[["lifeExp"]][1:10]
gapminder[["lifeExp"]][2]
```



Fin de la sesión.
